臺灣苗栗地方法院刑事判決　　　　　　　100年度易字第466號
公　訴　人　臺灣苗栗地方法院檢察署檢察官
被　　　告　夏文勝
上列被告因違反竊盜案件，經檢察官提起公訴（100 年度偵字第
2015號），本院判決如下：
    主  文
夏文勝無罪。
    事  實
一、公訴意旨略以：被告夏文勝以採收、轉售檳榔為業，明知告
    訴人林美英、林春美所栽培之檳榔樹，係以逐株環狀局部切
    割檳榔花芽根部，僅留部分與母株連結，切割後再以黑色膠
    帶包纏，藉以減少養分傳輸至檳榔花芽及檳榔果實，而使檳
    榔果實晚熟，以期望在非產期時收成，而能取得較好價格之
    方法種植，竟意圖為自己不法之所有，於民國100 年1 月22
    日中午12時許及同年2 月2 日下午2 時許，前往告訴人林美
    英、林春美等2 人位於苗栗縣大湖鄉○○村○○段第8335之
    53地號土地上檳榔園，以不明方法竊取告訴人林美英及林春
    美所栽培之600 株檳榔樹上合計約18萬粒之檳榔果實。因認
    被告涉有刑法第320 條第1 項竊盜罪嫌。
二、按犯罪事實應依證據認定之，無證據不得認定犯罪事實；檢
    察官就被告犯罪事實，應負舉證責任，並指出證明之方法；
    不能證明被告犯罪者，應諭知無罪之判決，刑事訴訟法第15
    4 條第2 項、第161 條第1 項、第301 條第1 項分別定有明
    文。又按檢察官對於起訴之犯罪事實，應負提出證據及說服
    之實質舉證責任。倘其所提出之證據，不足為被告有罪之積
    極證明，或其指出證明之方法，無法說服法院形成被告有罪
    之心證者，應貫徹無罪推定原則，刑事妥速審判法第6 條亦
    有明文。再按刑事訴訟法上所謂認定犯罪事實之證據，係指
    足以認定被告確有犯罪行為之積極證據而言，如未能發現相
    當證據或證據不足以證明，自不能以推測或擬制之方法，以
    為裁判基礎；告訴人之告訴，係以使被告受刑事訴追為目的
    ，是其陳述是否與事實相符，仍應調查其他證據以資審認，
    有最高法院29年度上字第3105號、40年度臺上字第86號及52
    年臺上字第1300號判例可資參照。而認定不利於被告之事實
    ，須依積極證據，苟積極證據不足為不利被告之認定時，即
    應為有利於被告之認定，更不必有何有利之證據；又認定犯
    罪事實所憑之證據，雖不以直接證據為限，間接證據亦包括
    在內，然而無論直接證據或間接證據，其為訴訟上之證明，
    須於通常一般之人均不致有所懷疑，而得確信其為真實之程
    度者，始得據為有罪之認定，倘其證明尚未達到此一程度，
    而有合理之懷疑存在而無從使事實審法院得有罪之確信時，
    即應由法院為諭知被告無罪之判決（最高法院30年度上字第
    816 號及76年度臺上字第4986號亦分別著有判例可資參照）
    。亦即若證據資料在經驗科學上或論理法則上尚有對被告較
    為有利之存疑，而無從依其他客觀方法排除此項合理之可疑
    ，即不得以此資料作為斷罪之基礎，且刑事訴訟制度受「倘
    有懷疑，即從被告之利益為解釋」、「被告應被推定為無罪
    」之原則所支配，故得為訴訟上之證明者，無論為直接或間
    接證據，須客觀上於一般人均不致有所懷疑而達於確信之程
    度者，始可據為有罪之認定，倘其證明尚未達於「確信」之
    程度，而有合理可疑存在時，即難據以為被告不利認定，換
    言之，在法律判斷上，即不能為被告有罪之認定。且在刑事
    訴訟已改採改良式當事人進行主義之情形下，檢察官應負實
    質之舉證責任，如其所舉證據，不足以說服法院形成被告有
    罪之確信心證，基於無罪推定原則，法院應諭知被告無罪之
    判決。
三、公訴意旨認被告夏文勝涉有刑法第320 條第1 項竊盜罪嫌，
    無非係以告訴人林美英、林春美於警詢、偵訊中指訴，證人
    即苗栗縣警察局大湖分局（下稱大湖分局）南湖派出所警員
    吳茂冬及林坤源於偵訊中證述，卷附贓物認領保管單、現場
    照片、檳榔租約讓渡書、被告所持用之門號0000000000號行
    動電話、門號000000000 號電話雙向通聯紀錄、大湖分局10
    0 年8 月10日函（含附件）等為據。惟查：
（一）告訴人林美英固於警詢、偵訊及審理時指稱：其分別於10
      0 年1 月21日及同年2 月1 日接獲被告以門號0000000000
      號行動電話來電詢問其行蹤，被告並曾於電話中主動告知
      尚未採收檳榔，無檳榔可賣，隨即分別於翌日（100 年1
      月22日中午12時許及2 月2 日下午2 時許）發現檳榔園中
      400 株及200 株檳榔樹上，合計約1200串至1800串檳榔花
      芽遭竊，共損失約18萬粒檳榔，其所種植之檳榔花芽根部
      均以特殊方式處理，因此採收時，在花芽根部會形成黑色
      大「C 」特徵，案發現場遺留有10串檳榔花芽（約有300
      粒檳榔），以及1 頂「cow ceul」字樣黑帽，其於100 年
      1 月19日曾經目睹被告配戴上開黑帽，且曾多次於巡視過
      程中，發現被告在位於大湖鄉南湖村南湖坑之「大湖草莓
      」工寮前，傾倒具有大「C 」特徵檳榔花芽，嗣於100 年
      2 月5 日下午2 時30分許，會同警方在被告有上開工寮旁
      邊溪流橋下，亦發現約有100 串具有大「C 」特徵之檳榔
      花芽殘枝等語。
（二）然告訴人林美英於審理中檢察官交互詰問時，以其指稱每
      株檳榔樹平均約有2 至3 串檳榔花芽，因此600 株檳榔樹
      合計遭竊約1200至1800串檳榔花芽等語為本，追問其於被
      告上開工寮附近所發現，以及在前開遭竊檳榔園中所遺留
      之檳榔花芽總數量時，結證稱並不清楚其數量，僅泛稱：
      「反正我就600 多棵的檳榔，偷兩次就差不多就光了。」
      等語（本院卷第68頁至第69頁），明顯就本件案情核心，
      亦即渠等檳榔遭竊數量，模糊其詞。又於本院補充訊問中
      ，追問第1 次遭竊數量時結證稱：「（問：妳第1 次發現
      被偷，大概被偷了多少的檳榔走？大概偷了多少？）那時
      候大概偷走1 、200 。（問：1 、200 串的檳榔花？）對
      ，花跟檳榔。（問：就花上面有檳榔子，就1 、200 串左
      右這樣子？）嗯。」等語（本院卷第75頁背面至第76頁）
      。是若其於檢察官詰問時所述，每株檳榔樹約有2 至3 串
      檳榔花芽等語為真，則其於本院前開補充訊問時所指出第
      1 次遭竊檳榔樹之數量，顯然係在100 株（200/2 或200/
      3 ）以內，而與其於警詢時指稱第1 次係遭竊取400 株等
      語不符，且有極大差距。
（三）又告訴人林美英於審理中檢察官詰問時，就其於案發前是
      否曾經接獲被告電話部分，先結證稱被告確於其發現遭竊
      之前1 日，均曾以電話與其聯繫，嗣經檢察官向其確認被
      告是否曾於100 年1 月22日案發前1 日與其聯繫時，則改
      口稱：「那天好像沒有。」等語，並於檢察官再追問時結
      證稱：「（問：那天沒有？）就那前幾天有打。（問：妳
      前幾天是指第1 次被偷的前幾天？）第2 次。（問：第2
      次的前幾天？）嗯。」等語，復於檢察官提示其警詢筆錄
      並詰以：「那時候妳這樣講，妳現在回想一下妳當時講的
      正確嗎？還是要更正？」時，結證稱：「不是那天打給我
      的，就那幾天... 。」等語，旋即以記憶不清為由，迴避
      檢察官相關問題，並稱警詢時所述，乃係指大概之時間等
      語（本院卷第69頁至第70頁背面）。又於本院補充訊問時
      結證稱：「（問：妳之前說夏文勝在1 月21日跟2 月1日
      有打電話給妳，他是撥到妳哪一支電話裡面去？）000000
      0000。（問：他是用手機還是用市內電話撥給妳，妳有無
      印象？）手機。（問：都是用手機嗎？）嗯。」等語（本
      院卷第79頁背面）。惟被告所持用之門號0000000000號行
      動於100 年1 月21日間，並無任何撥打告訴人林美英前開
      行動電話門號之紀錄，此觀之卷附門號0000000000號行動
      於100 年1 月21日雙向通聯紀錄自明（見偵卷第68頁）。
      是告訴人林美英指稱被告曾於100 年1 月21日先行刺探其
      行蹤乙節，顯與事證不符。
（四）再告訴人林美英於檢察官詰問時，另結證稱：「（提示偵
      查卷第66頁被告之通聯紀錄，問：2 月1 號他有打兩次電
      話給妳，一次是上午10點46分39秒，他這通電話跟妳講什
      麼？）他有打電話給我就是問我在做什麼。（問：妳看2
      月1 號下午5 點30分44秒還有打1 次給妳？）他都問我在
      做什麼。（問：也是問妳在做什麼？）對，一次是說要不
      要去逛逢甲夜市，我說我沒空。」等語（本院卷第69頁背
      面），指稱被告於100 年2 月2 日案發前，亦曾事先查探
      其行蹤。然其於本院補充訊問，追問其於100 年2 月1 日
      與被告通話內容細節時，則結證稱：「（提示偵查卷第66
      頁0000000000之通聯記錄，問：給妳看剛剛檢察官問妳的
      通聯記錄裡面，這是在2 月1 號的通聯記錄，妳說夏文勝
      在2 月1 號打電話問妳說妳在做什麼，妳跟他回答說妳在
      消遣，那為何你們會講電話講了這麼久？因為第1 通的話
      ，你們講了好幾分鐘，那第2 通的話，下午的時候你那一
      通講了600 多秒，等於10分多鐘，為什麼會講這麼久？）
      他跟我說他都沒有割檳榔賣，他說連一棵都沒有割，而且
      問說現在一顆多少錢，因為我已經在懷疑是他割的，他還
      跟我說他一棵檳榔都沒有割、沒有賣，就一直講一直講，
      講檳榔價錢。（問：所以他這兩通電話，就是早上跟下午
      這兩通電話，都是來跟妳解釋說他沒有割妳的檳榔嗎？）
      沒有解釋啊，就問我在做什麼。（問：我的問題是說，妳
      說他是打電話來問妳說妳在做什麼，那我的問題是說，既
      然他只是問妳說妳在做什麼，那妳跟他說我在消遣，那這
      樣就不到1 分鐘就講完了，可是為什麼你們的通聯記錄會
      講這麼久？）他就是在說他沒有割，一顆檳榔都還沒有賣
      。」等語（本院卷第79頁背面至第80頁），透露當日其與
      被告通話中，尚有其他話題，而非僅止於查問其行蹤。足
      見告訴人林美英就其於100 年2 月1 日與被告間對話內容
      ，顯有選擇性隱匿。
（五）又告訴人林春美雖於偵訊時結證稱本件係其率先發現檳榔
      遭竊，並在被告上開工寮旁，發現渠等大「C 」特徵檳榔
      花芽，且曾與告訴人林美英一同前往被告工寮旁等候，當
      場發現被告傾倒檳榔花芽殘枝，因而報警等語。然其於審
      理中檢察官詰問時結證稱（未與告訴人林美英隔離）：其
      係於第1 次發現遭竊當週之週三前往巡視，當週週五（即
      100 年1 月21日）或週六發現遭竊，第1 次發現遭竊時，
      現場大約有1 、200 株檳榔樹遭竊，第2 次發現約在10餘
      天後，全部檳榔樹均遭竊取一空等語，亦與告訴人林美英
      於案發後不滿1 月時警詢中指稱，其於第1 次發現遭竊時
      ，現場約有400 株檳榔樹之檳榔花芽失竊，第2 次則發現
      約有200 株檳榔樹之檳榔花芽遭竊等語不符。因此，告訴
      人林春美上開指訴情節，亦難遽信。
（六）再證人吳茂冬於偵訊及審理時，雖結證稱其於告訴人林美
      英報案時，曾會同告訴人林美英前往現場蒐證，其在現場
      有發現黑帽及遭丟棄之檳榔花芽，並在被告工寮前、工寮
      後方田裡及一旁南湖溪底，均有發現遭切割之檳榔花芽等
      語，惟其於檢察官詰問時結證稱：「（問：在他的大湖草
      莓工寮附近，你們發現這些檳榔的花或是檳榔殘枝大概有
      多少，數量有多少？）也沒有在算，因為分好幾堆。（問
      ：所以有沒有1 千棵，這個可以確定嗎？）沒有，應該差
      不多也不會上百，應該幾十棵而已。」等語。核之卷附現
      場照片編號7 、8 （偵卷第27頁，其餘現場照片均未攝入
      被告上開工寮附近檳榔花芽棄置狀態），以及大湖分局於
      100 年9 月30日所補送之案發當日現場採證照片（本院卷
      第41-42 頁），棄置於被告上開工寮附近之檳榔花芽枯枝
      數量，可堪辨識者不過20餘串（不區分有無大「C 」特徵
      ），且無上下層疊之堆積現象，顯與告訴人林美英及林春
      美指訴遭竊數百甚至千餘之數量相差甚遠。遑論在現場興
      南橋下所發現之檳榔花芽枯枝均屬無法辨識特徵，且在上
      開工寮附近所發現之檳榔花芽殘枝，亦僅有3 串可明確認
      定具有告訴人林美英所指稱之大「C 」特徵（見本院卷第
      41頁照片編號4 、5 ）。因此，證人吳茂冬上開證詞，亦
      無法佐證告訴人林美英及林春美之指訴情節為真。
（七）另證人林坤源於偵訊時亦僅證稱100 年2 月4 日告訴人林
      美英前往報案時，係由證人吳茂冬前往現場蒐證，事後其
      曾陪同告訴人林美英等人前往採證及會勘等語，並未具體
      指出被告有何竊盜行為。而在檳榔園現場所發現之黑帽，
      經鑑識人員採證後，復未發覺有何毛髮可供與被告比對，
      此亦有苗栗縣警察局大湖分局偵查佐林宏昌100 年9 月27
      日職務報告1 份在卷，是在被告否認上開黑帽為其所穿戴
      之情形下，自無法認定該黑帽與被告有何關連。且縱認上
      開黑帽確為被告所有，亦僅能證明被告曾經在案發現場附
      近活動（被告工寮及戶籍地均在案發現場附近），而無法
      證明被告確實有行竊犯行。
（八）告訴人林美英及林春美雖均證稱被告於案發後，曾與渠等
      洽談和解事宜，並為被告所坦認。惟告訴人林春美於檢察
      官詰問時結證稱：「（問：妳之前說夏文勝有拿禮物到妳
      家說要談和解？）是，他帶著他太太，拿著禮物，拿著兩
      種禮物吧，到我家說，他說拿錢買什麼，一句成語我不會
      講，就是說花錢消災的意思，可能是這樣。（問：他有承
      認是他偷的嗎？還是說因為妳們報案懷疑是他？）可能是
      警察或者什麼有通知他，然後他才到我們家來。（問：他
      到底有沒有承認是他偷的？）他不承認他偷的，他為什麼
      要帶東西帶禮物到我們家來。（問：妳不要答非所問，我
      只是說他帶禮物去妳家的時候，他到底有沒有承認那些是
      他偷的？）他沒有直接說。」等語。核與被告於審理時辯
      稱其與告訴人林美英等洽談和解係不願事情鬧大，並非承
      認行竊等語相符。是在缺乏積極證據之情形下，亦不得以
      被告息事寧人之和解行為，據以推論其犯行。
（九）又告訴人林春美雖亦指稱其與告訴人林春美曾前往被告工
      寮前守候，發覺被告有將具有大「C 」特徵之檳榔花芽殘
      枝倒入工寮旁溪底之行為。惟觀之卷附現場照片（本院卷
      第41頁照片編號2 及偵卷第27頁照片編號7 、8 ），興南
      橋下所棄置之檳榔花芽殘枝，苟非無法辨識切口特徵，即
      是明顯不具大「C 」特徵（本院卷第41頁照片編號2 ）。
      是其上開指訴情節，亦與現場情狀不符。
（十）至卷附大湖分局100 年8 月10日函（含附件即竊案相關位
      置圖）、贓物認領保管單、檳榔租約讓渡書以及其餘現場
      照片，亦僅能證明被告上開工寮、戶籍地與案發現場相近
      ，告訴人林美英於會同警方前往被告上開工寮查證時，曾
      在現場發現有10串檳榔花芽並領回，且被告及告訴人林美
      英分別於案發後陪同承辦員警前往現場示範割取檳榔花芽
      手法，以及2 人所割取之檳榔花芽是否呈現大「C 」特徵
      ，告訴人林美英曾經向被告承租檳榔收取權利等事實，均
      無法證明被告確有竊取告訴人林美英及林春美檳榔花芽之
      犯行，自不得據以對被告為不利之認定。
（十一）本件依據卷內資料，既僅能確認曾在被告工寮附近發現具
      有大「C 」特徵檳榔花芽殘枝3 串，且無證據顯示被告於
      案發期間曾經獨自或偕同他人運送大量檳榔花芽或檳榔果
      實離開現場之行為，自無法排除被告辯稱在現場所發現之
      檳榔花芽係由告訴人林美英等人自行棄置之可能性。因此
      ，公訴檢察官於論告時，主張被告縱無行竊600 株，亦有
      竊取100 株檳榔樹所生產之檳榔等語，亦屬無法證明。
四、綜上所述，本件告訴人林美英及林春美指訴情節既有上開瑕
    疵與矛盾，而檢察官所提出之證據資料及調查證據之結果，
    亦無法證明被告確實有在起訴書所載犯罪時間，前往現場行
    竊，又無法排除現場所發現之少量檳榔花芽殘枝係告訴人林
    美英等人自行棄置之可能，自無法說服本院形成被告有罪之
    心證。此外，復查無其他積極證據，足認被告有何公訴意旨
    所指之竊盜犯行，揆諸首揭法條、判例及說明，自應為被告
    無罪之諭知。
據上論斷，應依刑事訴訟法第301 條第1 項前段，判決如主文。
本案經檢察官黃智勇到庭執行職務。
中    華    民    國   100    年    12    月    7     日
                  刑事第一庭    法  官  梁晉嘉
以上正本證明與原本無異。
如不服本判決應於收受判決後10日內向本院提出上訴書狀，並應
敘述具體理由。其未敘述上訴理由者，應於上訴期間屆滿後20日
內向本院補提理由書( 均須按他造當事人之人數附繕本) 「切勿
逕送上級法院」。告訴人或被害人如對本判決不服者，應具備理
由請求檢察官上訴，其上訴期間之計算係以檢察官收受判決正本
之日期為準。
                                書記官  楊佳紋
中    華    民    國   100    年    12    月    7     日